臺灣嘉義地方法院刑事判決　　　　　　　　94年度訴字第98號
公　訴　人　臺灣嘉義地方法院檢察署檢察官
被　　　告　丙○○　男　45歲.
上列被告因違反洗錢防制法案件，經檢察官提起公訴 (94年度偵
緝字第75號、第76號)，暨臺灣臺中地方法院檢察署函送併案審
理 (94年度偵緝字第250號)，由本院合議庭裁定由受命法官獨任
行簡式審判程序審理後，判決如下：
    主  文
丙○○連續幫助常業詐欺，累犯，處有期徒刑拾月。
    事  實
一、丙○○前於民國88年間因偽造文書罪，經臺灣板橋地方法院
    於89年8月29日以89年度訴字第672號判決判處有期徒刑9月
    確定，於91年6月7日縮短刑期執行完畢出監。詎仍不知悔改
    ，明知現今在金融機構開立帳戶並無困難，且一般人均係使
    用自己之帳戶，惟別有用心怕人追查不法使用者，始會使用
    他人帳戶為人頭帳戶，竟在按常人智識已能預見提供帳戶予
    不相識之人使用時，將幫助他人實施常業詐欺犯罪，仍基於
    縱有人以其金融帳戶實施常業詐欺犯罪亦不違背其本意之幫
    助故意，於91年7月29日閱報得知有人要收購金融帳戶後，
    仍基於幫助姓名年籍不詳之成年男子等人所組成之常業詐欺
    集團常業詐欺之不確定故意之概括犯意，先後為下開犯行：
(一)於如附表1編號1所示之時間、地點，開立如附表1編號1所示
    帳戶之存摺、提款卡後，再以每本 (含存摺、提款卡、密碼
    ，下同)新台幣 (下同)1800 元之代價，於91年8月2日上午1
    0時30分許，在臺中市○○路與大雅路口，有償出租予姓名
    年籍不詳之成年男子等人所組成之常業詐欺集團使用。而該
    姓名年籍不詳之成年男子等人則共同基於意圖為自己不法所
    有之常業犯意聯絡，分別以如附表2編號1、2所示之遭詐騙
    理由，並利用如附表1所示向丙○○購得之帳戶，以之為詐
    術，致如附表2編號1、2所示之被害人丁○○、乙○陷於錯
    誤，分別於如附表2編號1、2所示之時間、地點，將如附表2
    編號1、2所示之金額轉帳匯入如附表2編號1、2所示丙○○
    之金融帳戶內，再由姓名年籍不詳之成年男子等人將上開被
    害人匯入之款項提領一空，並賴以維生。
(二)於如附表1編號2所示之時間、地點，開立如附表1編號2所示
    帳戶之存摺、提款卡後，再以每本1500元之代價，於91年8
    月3日某時許 (起訴書誤載為91年9月3日至5日間某時許)，
    在臺中市○○路某處，有償出租予姓名年籍不詳之成年男子
    等人所組成之常業詐欺集團使用。而該姓名年籍不詳之成年
    分別以如附表2編號3至5所示之遭詐騙理由，並利用如附表1
    所示向丙○○購得之帳戶，以之為詐術，致如附表2編號3至
    5所示之被害人戊○○、甲○○陷於錯誤，分別於如附表2編
    號3至5所示之時間、地點將如附表2編號3至5所示之金額轉
    帳匯入如附表2編號3至5所示丙○○之金融帳戶內，再由姓
    名年籍不詳之成年男子等人將上開被害人匯入之款項提領一
    空，並賴以維生。嗣因如附表2所示之被害人陸續發覺受騙
    後報警處理，始偵知全情。
二、案經嘉義市警察局第二分局報請臺灣嘉義地方法院檢察署檢
    察官偵查起訴，暨雲林縣警察局虎尾分局報請臺灣臺中地方
    法院檢察署檢察官聲請併案審理。
    理  由
一、按除被告所犯為死刑、無期徒刑、最輕本刑為3年以上有期
    徒刑之罪或高等法院管轄第一審案件者外，於法院行準備程
    序進行中，被告先就被訴事實為有罪之陳述時，審判長得告
    知被告簡式審判程序之旨，並聽取當事人、代理人、辯護人
    及輔佐人之意見後，裁定進行簡式審判程序；且受命法官行
    準備程序，與法院或審判長有同一之權限；又簡式審判程序
    之證據調查，不受刑事訴訟法第159條第1項、第161條之2、
    第161條之3、第163條之1及第164條至第170條規定之限制，
    刑事訴訟法第273條之1第1項、第279條第2項前段、第273
    條之2分別定有明文。查本案被告丙○○所犯為死刑、無期
    徒刑、最輕本刑為3年以上有期徒刑以外之罪，且非高等法
    院管轄第一審之案件，經原審法院合議庭裁定由受命法官行
    準備程序時，被告就被訴事實為有罪之陳述後，復經原審法
    院合議庭裁定由受命法官獨任行簡式審判程序，是其證據之
    調查，自不受刑事訴訟法第159條第1項、第161條之2、第16
    1條之3、第163條之1及第164條至第170條規定之限制，合先
    敘明。
二、訊據被告丙○○坦承將如附表1所示之帳戶存摺、提款卡、
    密碼等物，出租予姓名年籍不詳之成年男子等情不諱，並經
    如附表2所示之被害人丁○○、乙○、戊○○、甲○○於警
    訊、偵查中指述被害之情節明確 (分別見臺灣臺中地方法院
    檢察署92年度偵字第3689號卷第9至12、26、34頁；嘉義市
    警察局第二分局嘉市警二刑字第18481號警卷第1、2、4頁)
    ，足見被害人丁○○、乙○、戊○○、甲○○確有將如附表
    2所示之金額匯入如附表1所示被告之帳戶中乙情，應堪認定
    。此外，復有郵政儲金匯業局自動櫃員機儲戶交易明細表2
    紙、第一商業銀行虎尾分行一虎字第824號函、第一商業銀
    行存摺存款客戶資料查詢單、第一商業銀行92年2月21日一
    虎字第555號函各1紙、新竹國際商銀自動櫃員機交易明細表
    2紙、上海商業儲蓄銀行自動櫃員機交易明細表4紙、廣告單
    1紙、被告所有如附表1編號2所示帳戶之開戶資料及歷史資
    料查詢、屏東縣警察局屏東分局民生派出所受理各類案件紀
    錄表、新竹市警察局受理刑事案件報案三聯單各1紙等附卷
    可稽 (分別見臺灣臺中地方法院檢察署92年度偵字第3689號
    卷第13至17、28、29頁；嘉義市警察局第二分局嘉市警二刑
    字第18481號警卷第3、5至8頁；臺灣嘉義地方法院檢察署92
    年度偵字第2548號卷第5頁；同署92年度偵字第3024號卷第1
    3頁)。又該犯罪集團利用如附表2所示之詐騙理由，向不特
    定之大眾行詐，同時收購被告如附表1所示之2帳戶存摺、提
    款卡，供受騙之人匯入款項，且自91年9月12日起至同年10
    月15日止短短一個月，即有如附表2所示之被害人受害，顯
    見該集團成員係以詐欺為常業，而犯刑法第340條之常業詐
    欺罪。查金融存款帳戶為個人理財工具，事關存戶個人財產
    權益之保障，其與存戶印鑑章結合，其專屬性、私密性更形
    提高，除非本人或與本人具密切之關係者，一般人均無隨意
    出借或借用他人金融存款帳戶之理，縱有特殊情況偶有將存
    褶、印鑑章交付他人之需，亦必深入瞭解其用途後再行提供
    以使用，恆係吾人日常生活經驗與事理；是依社會常情，以
    區區每本存摺帳戶1500至1800元之代價將金融存款帳戶出租
    予他人使用，此等行為客觀上已屬可疑，益證被告應足以知
    悉提供上開金融存款帳戶係為幫助常業詐欺之用。且本案被
    告係有社會生活經驗之成年人，並非至愚之人，是若其不知
    收購帳戶之人其用途為何，實與吾人之日常生活經驗顯然有
    悖；另參以現今金融市場開放競爭激烈之社會現實，一般民
    眾皆可以存入最低開戶金額之方式自由申請開設金融帳戶，
    並無任何特殊之限制，且得同時在不同金融機構申請多數存
    款帳戶使用，並無借用他人帳戶使用之必要，是果有使用金
    融帳戶之必要，大可自己向各該金融機構申請開立帳戶供己
    之用，何庸另行支出代價而使用他人所申請之帳戶？顯見被
    告既得預見前開犯罪集團將有以此帳戶作為「人頭帳戶」，
    供作詐騙之用，仍為獲取每月每本存摺帳戶1500至1800元之
    報酬，提供前開存款帳戶予該犯罪集團實施詐欺取財犯行，
    幫助彼等遂行常業詐欺犯罪，則被告顯具有縱容該犯罪集團
    以該帳戶做為詐騙之用，亦不違背其本意之意思無疑。從而
    ，被告顯具有幫助前開犯罪集團以詐欺取財為常業之不確定
    故意，已足認定。綜上所述，被告上開不利於己之自白，核
    與事實相符，堪予採據。本件事證明確，其犯行堪以認定。
三、又按刑法上所謂常業犯，指反覆以同種類行為為目的之社會
    活動之職業性犯罪而言，至於犯罪所得之多寡，是否恃此犯
    罪為唯一之謀生職業，則非所問，縱令兼有其他職業，仍無
    礙於該常業犯罪之成立 (最高法院85年度臺上字第510號判
    例參照)；又按刑法上之常業犯，祇須有賴某種犯罪為生活
    ，而有事實上之表現為已足，不以犯罪時間之長短為標準，
    亦不以專賴該犯罪為唯一生活依憑之必要，縱令尚有其他職
    業，仍無礙於常業犯之成立 (最高法院88年度臺上字第2916
    號判決參照)。查前開犯罪集團於向被告租得如附表1所示之
    帳戶後，即利用如附表2所示之詐騙理由，並藉此放鬆被害
    人之警戒心後，使如附表2所示之被害人陷於錯誤而進行轉
    帳，應係經過縝密之籌畫，則該犯罪集團竟自91年9月12日
    起至同年10月15日止短短一個月，即詐得如附表2所示之多
    位被害人，且詐得金額達12萬餘元，是該犯罪集團顯以此詐
    欺方法賴以維生甚明，其等不惟係以對不特定之廣大民眾反
    覆為同種類行為為目的之社會活動之職業性犯罪，亦係以從
    事常業詐欺為目的之職業性犯罪，應為常業詐欺犯，當堪認
    定。
四、按刑法上之幫助犯，係指以幫助之意思，對於正犯資以助力
    ，而未參與實施犯罪之行為者而言，最高法院49年度臺上字
    第77號判例意旨可資參照，查前開姓名年籍不詳之成年男子
    等人所組成之常業詐欺集團意圖為自己不法之所有，以詐術
    使人將本人之物交付，並以之為常業，核彼等所為，係犯刑
    法第340條之常業詐欺罪。按幫助他人犯罪者，為從犯，刑
    法第30條第1項前段定有明文，被告丙○○提供如附表1所示
    之金融存款帳戶予上開常業詐欺集團使用，故核其所為，係
    犯刑法第30條第1項、第340條之幫助常業詐欺罪，應依刑法
    第30條第2項之規定，按常業詐欺罪正犯之刑減輕之。又按
    連續幫助與幫助連續為不同之犯罪態樣，如基於概括犯意，
    多次幫助他人犯罪，為連續幫助，該幫助者有多次犯罪行為
    ；如以一幫助行為，幫助他人連續犯罪，則為幫助連續，就
    幫助犯而言，僅有一次犯罪行為。本案被告係基於概括之犯
    意，連續於91年8月2日上午10時30分許，及同年8月3日某時
    許，提供銀行帳戶提款卡予該姓名年籍不詳之成年男子使用
    ，是其先後2次幫助犯行，時間緊接，所犯罪名相同，顯係
    出於概括之犯意為之，為連續犯，應依刑法第56條之規定以
    一罪論，並加重其刑。又檢察官就犯罪事實一部起訴者，其
    效力及於全部，刑事訴訟法第267條定有明文，本件起訴範
    圍雖未敘及被告尚犯有如附表2編號1、2所示之幫助常業詐
    欺犯行，然該部分事實與起訴書所載之犯罪事實既有連續犯
    裁判上一罪之關係，應為起訴效力所及，復經檢察官函送併
    案審理，基於審判不可分原則，本院自應併予審理，附此敘
    明。被告前於88年間因偽造文書罪，經臺灣板橋地方法院於
    89年8月29日以89年度訴字第672號判決判處有期徒刑9月確
    定，於91年6月7日縮短刑期執行完畢出監等情，有臺灣嘉義
    地方法院檢察署刑案資料查註紀錄表及臺灣高等法院被告全
    國前案紀錄表在卷可按，其於有期徒刑之執行完畢後，5年
    內再犯本件有期徒刑以上之罪，係累犯，應依刑法第47條之
    規定加重其刑，並先加後遞減之。爰審酌被告有上開前科仍
    再犯本案，顯見其輕忽法律之程度，惡性顯非輕微，及其不
    思努力工作，換取報酬，犯罪之動機僅在圖得微薄利益，致
    被害者眾，對社會之危害不輕，且其出售帳戶供他人逃避犯
    罪之查緝，嚴重破壞社會治安及有礙金融秩序，助長犯罪歪
    風，並增加追緝犯罪之困難，且迄今尚未與被害人達成和解
    予以賠償，實不宜輕縱，以維社會治安，惟念及其犯後尚能
    坦承犯行，深具悔意等一切情狀，量處如主文所示之刑，以
    資儆懲。
五、起訴及併案意旨另以被告丙○○前揭所為尚犯有修正前洗錢
    防制法第9條第1項之掩飾他人因重大犯罪所得財物之洗錢罪
    嫌(起訴書漏載修正前)云云。經查：
(一)按犯罪事實應依證據認定之，無證據不得認定其犯罪事實；
    不能證明被告犯罪者，應諭知無罪之判決，刑事訴訟法第15
    4條第1項、第301條第1項分別定有明文。又按洗錢行為係指
    行為人為掩飾或隱匿自己或他人重大犯罪所得財物或財產上
    之利益 (修正後洗錢防制法第2條第1款)，或行為人收受、
    搬運、寄藏、故買或牙保他人因重大犯罪所得財物或財產上
    之利益 (修正後同法第2條第2款)。按洗錢防制法之制定，
    旨在規範特定重大犯罪 (詳見該法第3條)不法所得之資金或
    財產，藉由洗錢行為，諸如經由各種金融機關或其他交易管
    道，轉換成為合法來源之資金或財產，以切斷資金與當初犯
    罪行為之關連性，俾便於隱匿其犯罪行為或該資金不法來源
    或本質，以逃避追訴、處罰。該法之制定背景，主要係針對
    預防鉅額贓款，經由洗錢行為轉變為合法來源，造成資金流
    向之中斷，使偵查機關無法藉由資金之流向，追查不法前行
    為之犯罪行為人。足見其所保護之法益為國家對特定重大犯
    罪之追訴及處罰，此觀該法第1條已明定：「為防制洗錢，
    追查重大犯罪，特制定本法」，而對不法之前行為其所侵害
    之一般法益，因已有該當各行為之構成要件加以保護，自非
    該法之立法目的甚明。又該法第2條第1款之洗錢行為，除利
    用不知情之合法管道 (如金融機關)所為之典型行為外，固
    尚有其他掩飾、藏匿犯特定重大犯罪所得財產或利益之行為
    ，但仍須有旨在避免追訴、處罰而使其所得財物或利益之來
    源合法化，或改變該財物或利益之本質之犯意，始克相當，
    若僅係行為人對犯特定重大犯罪所得之財產或利益作直接使
    用或消費之處分行為，自非該法所規範之洗錢行為 (最高法
    院92年度台上字第3639號判決參照)。故洗錢防制法第2條第
    1 項所稱洗錢行為，係指行為人完成犯罪行為後，對於犯罪
    所得財物或財產上利益所另為掩飾或隱匿之行為，該行為在
    刑罰體系上原係不罰之後行為，然因為防制洗錢，追查重大
    犯罪之特殊社會防衛之需要，始予以刑罰化，至若行為本身
    即係該洗錢防制法第3條所稱重大犯罪之取得財物之犯罪方
    法或手段，此等行為即為該條所稱重大犯罪行為之一部分，
    並非行為人因為該條所稱重大犯罪行為並取得犯罪所得財物
    或財產上利益後，所另為掩飾或隱匿犯罪所得財物或財產上
    利益之行為，自難遽認係洗錢行為 (上開見解於修正前、後
    並無不同)。
(二)查依本案如附表2所示之被害人於警訊、偵查時之指述，固
    稱彼等係受詐欺，而將如附表2所示之款項轉匯入前開詐欺
    集團所持有被告提供如附表1所示之帳戶內，已如前述，此
    原即係該詐欺集團實施並遂行其詐欺取財之犯罪手段，並非
    於詐得財物後，另為掩飾、隱匿其常業詐欺犯罪之所得之行
    為，依前揭說明，此等行為顯與洗錢防制法第2條所稱洗錢
    之構成要件不該當，並不構成洗錢罪；況揆諸前開最高法院
    判決意旨，本案被告上揭不法之前行為幫助常業詐欺所侵害
    之一般法益，已有該當刑法第340條之常業詐欺罪之構成要
    件加以保護，被告上開所為並非經由各種金融機關或其他交
    易管道，轉換成為合法來源之資金或財產，以切斷資金與當
    初犯罪行為之關連性，俾便於隱匿其犯罪行為或該資金不法
    來源或本質，以逃避追訴、處罰，是自難以被告提供上開帳
    戶予姓名年籍不詳之成年男子，即認被告有何掩飾他人重大
    犯罪所得之意，應認不能証明被告此部分犯行，惟公訴人認
    此部分犯行與上開幫助常業詐欺犯行，有想像競合犯之裁判
    上一罪關係，自不另為無罪之諭知，附此敘明。
據上論斷，應依刑事訴訟法第299條第1項前段、第273條之1第1
項，刑法第56條、第340條、第47條、第30條，罰金罰鍰提高標
準條例第1條前段，判決如主文。
本案經檢察官古富祺到庭執行職務。
中　　華　　民　　國　　94　　年　　4 　　月　　19　　日
                      臺灣嘉義地方法院刑事第五庭
                          法  官  黃  仁  勇
上列正本證明與原本無異。
如不服本判決應於收受送達後10日內向本院提出上訴書狀，其未
敘述上訴之理由者並得於提起上訴後10日內向本院補提理由書（
均須按他造當事人之人數附繕本）。
中　　華　　民　　國　　94　　年　　4 　　月　　19　　日
                          書記官  吳  明  蓉
附錄本案論罪科刑法條全文：
(1)刑法第339條：
意圖為自己或第三人不法之所有，以詐術使人將本人或第三人之
物交付者，處五年以下有期徒刑、拘役或科或併科一千元以下罰
金。
以前項方法得財產上不法之利益或使第三人得之者，亦同。
前二項之未遂犯罰之。
(2)刑法第340條：
以犯第三百三十九條之罪為常業者，處一年以上七年以下有期徒
刑，得併科五萬元以下罰金。
附表1：
┌─┬─┬──────┬─────┬──────┬───┐
│編│戶│ 帳       號│時      間│地        點│所  得│
│號│名│            │          │            │金  額│
├─┼─┼──────┼─────┼──────┼───┤
│1 │曾│第一商業銀行│91年7月31 │雲林縣虎尾鎮│1800元│
│  │介│虎尾分行0075│日某時許  │中正路83號第│      │
│  │岸│0000000000號│          │一商業銀行虎│      │
│  │  │            │          │尾分行      │      │
├─┼─┼──────┼─────┼──────┼───┤
│2 │曾│新竹國際商業│不詳時間  │不詳地點    │1500元│
│  │介│銀行有限公司│          │            │      │
│  │岸│嘉義分行0527│          │            │      │
│  │  │000000000000│          │            │      │
│  │  │號          │          │            │      │
└─┴─┴──────┴─────┴──────┴───┘
附表2：
┌─┬─┬───┬─────┬────┬────────┐
│編│被│匯  款│匯款地點及│匯    款│遭 詐 騙 理 由  │
│號│害│時  間│金額      │帳    戶│                │
│  │人│      │          │        │                │
├─┼─┼───┼─────┼────┼────────┤
│1 │廖│91年9 │臺中縣霧峰│上開第一│於91年9月9日下午│
│  │梨│月12日│鄉○○路郵│商業銀行│7時許，經他人告 │
│  │詠│上午10│局、22333 │虎尾分行│知可辦理富邦銀行│
│  │  │時許  │元        │丙○○之│貸款，而由丁○○│
│  │  │      │          │帳戶    │與該詐欺集團成員│
│  │  │      │          │        │聯絡後，該集團即│
│  │  │      │          │        │利用一般人對自動│
│  │  │      │          │        │提款機操作不熟悉│
│  │  │      │          │        │之弱點，謊稱撥款│
│  │  │      │          │        │前須帳戶連線，致│
│  │  │      │          │        │丁○○陷於錯誤。│
├─┼─┼───┼─────┼────┼────────┤
│2 │王│91年10│臺北縣五股│同上    │於91年9月25日， │
│  │免│月9日 │鄉○○路郵│        │在夾報之廣告紙得│
│  │  │上午10│局、50000 │        │知中國信託專辦信│
│  │  │時許  │元        │        │用貸款，而由乙○│
│  │  │      │          │        │與該詐欺集團成員│
│  │  │      │          │        │聯絡後，該集團即│
│  │  │      │          │        │利用一般人對自動│
│  │  │      │          │        │提款機操作不熟悉│
│  │  │      │          │        │之弱點，謊稱撥款│
│  │  │      │          │        │前須帳戶連線，致│
│  │  │      │          │        │乙○陷於錯誤。  │
├─┼─┼───┼─────┼────┼────────┤
│3 │趙│91年10│新竹市中央│上開新竹│於報紙上得知「美│
│  │敏│月14日│路106號國 │國際商業│商花旗郵貼人員」│
│  │娟│下午6 │際商銀、69│銀行曾介│廣告，即與該詐欺│
│  │  │時02分│93元      │岸之帳戶│集團成員聯絡後，│
│  │  │許    │          │        │該集團即利用一般│
│  │  │      │          │        │人對自動提機款操│
│  │  │      │          │        │作不熟悉之弱點，│
│  │  │      │          │        │謊稱預先將代工費│
│  │  │      │          │        │用匯入其等帳戶，│
│  │  │      │          │        │致戊○○陷於錯誤│
│  │  │      │          │        │。              │
├─┼─┼───┼─────┼────┼────────┤
│4 │牛│91年10│屏東市中正│同上    │於報紙上得知「美│
│  │怡│月15日│路上海銀行│        │商花旗郵貼人員」│
│  │琄│下午2 │、39867元 │        │廣告，即與該詐欺│
│  │  │時許  │          │        │集團成員聯絡後，│
│  │  │      │          │        │該集團即利用一般│
│  │  │      │          │        │人對自動提機款操│
│  │  │      │          │        │作不熟悉之弱點，│
│  │  │      │          │        │謊稱預先將代工費│
│  │  │      │          │        │用匯入其等帳戶，│
│  │  │      │          │        │致甲○○陷於錯誤│
│  │  │      │          │        │。              │
├─┼─┼───┼─────┼────┼────────┤
│5 │牛│91年10│屏東市中正│同上    │於報紙上得知「美│
│  │怡│月15日│路上海銀行│        │商花旗郵貼人員」│
│  │琄│下午2 │、1895元  │        │廣告，即與該詐欺│
│  │  │時3分 │          │        │集團成員聯絡後，│
│  │  │許    │          │        │該集團即利用一般│
│  │  │      │          │        │人對自動提機款操│
│  │  │      │          │        │作不熟悉之弱點，│
│  │  │      │          │        │謊稱預先將代工費│
│  │  │      │          │        │用匯入其等帳戶，│
│  │  │      │          │        │致甲○○陷於錯誤│
│  │  │      │          │        │。              │
└─┴─┴───┴─────┴────┴────────┘
